臺灣高等法院臺中分院民事判決　99年度上易字第306號
上　訴　人　鄧鳳翔
視同上訴人　郎邱真香
　　　　　　邱國軒
兼前列二人共同
訴訟代理人　邱國城
視同上訴人　余文希
　　　　　　余寶希
　　　　　　謝紹雄
　　　　　　謝真雄
　　　　　　曾謝桂梅
　　　　　　謝明娟
　　　　　　謝惠梅
　　　　　　謝素梅
　　　　　　朱文翰
　　　　　　邱國慶
　　　　　　邱玉明
　　　　　　王博異
　　　　　　王畫青
　　　　　　王畫文
　　　　　　王畫陽
　　　　　　邱國川
被 上 訴人　樓申生
訴訟代理人　張秀英
　　　　　　樓家安
上列當事人間請求分割共有物事件，上訴人對於民國99年5月13
日臺灣苗栗地方法院98年度訴字第271號第一審判決提起上訴，
本院於100年3月8日言詞辯論終結，判決如下：
    主  文
原判決除訴訟費用之負擔外廢棄。
兩造所有坐落苗栗縣苗栗市○○段276之53地號土地，面積31平
方公尺，其分割方法為如附圖即苗栗縣苗栗地政事務所民國99年
12月30日土地複丈成果圖所示：編號276-53A部分面積12.98平方
公尺由被上訴人取得；編號276-53C2部分面積3.80平方公尺由上
訴人余文希、余寶希、朱文翰、王博異、王畫青、王畫文、王畫
陽按附表二所示應有部分比例維持共有取得；編號276-53C1部分
面積2.13平方公尺由上訴人鄧鳳翔取得；編號276-53B4部分面積
4.06平方公尺、編號276-53B2部分面積4.23平方公尺由上訴人郎
邱真香取得；編號276-53B3部分面積1.10平方公尺由上訴人謝真
雄、謝素梅、謝紹雄、曾謝桂梅、謝明娟、謝惠梅按附表三所示
應有部分比例維持共有取得；編號276-53B1部分面積2.7平方公
尺由上訴人邱國慶、邱國城、邱國軒、邱玉明、邱國川按應有部
分各5分之1維持共有取得。
第二審訴訟費用由兩造按附表一所示比例負擔。
    事實與理由
壹、程序方面：
    上訴人余文希、余寶希、謝紹雄、謝真雄、曾謝桂梅、謝明
    娟、謝惠梅、謝素梅、朱文翰、邱國慶、邱玉明、王博異、
    王畫青、王畫文、王畫陽、被上訴人樓申生等人經合法通知
    ，未於言詞辯論期日到場，經核無民事訴訟法第386條各款
    所列情形，爰依其餘到場之上訴人邱國城等人之聲請，由其
    一造辯論而為判決。
貳、實體方面：
一、被上訴人主張：坐落苗栗縣苗栗市○○段276之53地號土地
    （下稱系爭土地），面積31平方公尺，地目田，為兩造所共
    有，各共有人之應有部分比例為如附表一所示。兩造就系爭
    土地無不分割之約定，亦無不能分割之情形，惟就分割方法
    無法達成協議，為此訴請裁判分割系爭土地。被上訴人同意
    取得苗栗縣苗栗地政事務所民國99年3月18日土地複丈成果
    圖所示編號276-53A部分，面積12.98平方公尺土地。並聲明
    ：兩造共有之系爭土地准予判決原物分割，分割方法為起訴
    狀附圖所示藍色部分分歸被上訴人取得、黃色部分分歸上訴
    人取得。
二、上訴人之抗辯：
  (一)上訴人邱國川、邱國慶、邱國城、邱國軒、邱玉明部分：同
    意分割系爭土地。因同段276之172地號土地為上訴人邱國川
    、邱國慶、邱國城、邱國軒、邱玉明所共有，為達地盡其利
    之目的，伊等5人願就系爭土地如原判決附圖所示編號276-5
    3B1部分土地維持共有取得。
  (二)上訴人郎邱真香部分：同意取得系爭土地如原判決附圖所示
    編號276- 53B2、276-53B4部分土地。
  (三)上訴人謝真雄、謝素梅部分：同意分割系爭土地，願就系爭
    土地如原判決附圖所示編號276-53B3部分土地，與上訴人謝
    紹雄、曾謝桂梅、謝明娟、謝惠梅維持共有取得。
  (四)上訴人余寶希部分：伊看大家的意思。
  (五)上訴人謝紹雄、謝明娟部分：同意被上訴人所提分割方案，
    伊等分得部分用變價拍賣。
  (六)上訴人余文希、曾謝桂梅、謝惠梅、朱文翰、王博異、王畫
    青、王畫文、王畫陽等人均未於言詞辯論期日到場，亦未提
    出書狀作何聲明或陳述。
三、於原審到場兩造協議簡化不爭執事項如下：
  (一)被上訴人同意取得系爭土地如原判決附圖所示編號276-53A
    部分，面積12.98平方公尺。
  (二)上訴人謝真雄、謝素梅同意與上訴人謝紹雄、曾謝桂梅、謝
    明娟、謝惠梅維持共有取得系爭土地如原判決附圖所示編號
    276-53B3部分，面積1.1平方公尺。
  (三)上訴人邱國川、邱國慶、邱國城、邱國軒、邱玉明同意維持
    共有取得系爭土地如原判決附圖所示編號276-53B1部分，面
    積2.7平方公尺。
  (四)上訴人郎邱真香同意取得系爭土地如原判決附圖所示編號27
    6-53B2部分面積4.23平方公尺，276-53B4部分面積4.06平方
    公尺。
四、按各共有人，除法令另有規定外，得隨時請求分割共有物。
    但因物之使用目的不能分割或契約訂有不分割之期限者，不
    在此限；共有物之分割，依共有人協議之方法行之，分割之
    方法不能協議決定，或於協議決定後因消滅時效完成經共有
    人拒絕履行者，法院得因任何共有人之請求，以原物分配於
    各共有人；以原物為分配時，因共有人之利益或其他必要情
    形，得就共有物之一部分仍維持共有。民法第823條第1項、
    第824條第1項、第2項第1款及第4項分別定有明文。本件被
    上訴人主張系爭土地為兩造所共有，各共有人之應有部分比
    例為如附表一所示等情，業據提出最新土地登記謄本附卷可
    憑，堪信為真實。系爭土地查無因物之使用目的不能分割，
    或契約訂有不分割之情形，依上開規定，被上訴人訴請法院
    裁判分割系爭土地，即無不合，應予准許。
五、查系爭土地前臨苗栗市○○街，東側臨中山路，現為水泥地
    面，其上並無任何建物；同段276之169地號土地毗鄰系爭土
    地，為被上訴人所有，其上有被上訴人所有之一樓石綿瓦平
    房，而系爭土地部分供被上訴人作為停車場使用等情，業經
    本院及原審會同苗栗地政事務所測量人員現場履勘查明，有
    勘驗筆錄2份、當日所攝現場照片6幀及土地所有權狀在卷可
    憑（見原卷第62至67頁、第69頁、本院卷第93頁）。又系爭
    土地毗鄰同段276之172地號土地，為上訴人邱國川、邱國慶
    、邱國城、邱國軒、邱玉明所共有，有土地登記謄本附卷可
    稽（見原審卷第114至116頁、本院卷第214至216頁）；系爭
    土地毗鄰同段276之171地號土地，前經原法院95年度訴字第
    240號判決分割由上訴人謝真雄、謝素梅、謝紹雄、曾謝桂
    梅、謝明娟、謝惠梅維持共有取得，有民事判決書及土地登
    記謄本各一件在卷可佐（見原審卷第136頁、本院卷第211至
    213頁）；系爭土地毗鄰同段276之170地號土地，為上訴人
    王博異、王畫青、王畫文、王畫陽、朱文翰等人共有，毗鄰
    同段276之169地號土地，為被上訴人樓申生所有，分別有土
    地登記謄本各一件附卷可稽（見本院卷第206至210頁）。上
    訴人鄧鳳翔稱原判決附圖編號276-53C分歸余文希等人及伊
    共8人共有，除上訴人鄧鳳翔外，尚有余文希等7人，均已無
    從聯繫，甚至王畫青、王畫文等人之送達處不明，若將此等
    共有人併入取得上開同一編號土地，將影響其權益甚鉅等語
    ，本院審酌上開書證，考量系爭土地現行使用情況、各共有
    人應有部分比例所得土地面積、系爭土地與鄰地間之合併利
    用，參以部分上訴人表明願就分得土地繼續維持共有之意願
    及民法第824條第4項規定，認兩造所有坐落苗栗縣苗栗市○
    ○段276之53地號土地，面積31平方公尺，其分割方法為如
    附圖即苗栗縣苗栗地政事務所99年12月30日土地複丈成果圖
    所示：編號276-53A部分面積12.98平方公尺由被上訴人取得
    ；編號276-53C2部分面積3.80平方公尺由上訴人余文希、余
    寶希、朱文翰、王博異、王畫青、王畫文、王畫陽按附表二
    所示應有部分比例維持共有取得；編號276-53C1部分面積2.
    13平方公尺由上訴人鄧鳳翔取得；編號276-53B4部分面積4.
    06平方公尺、編號276-53B2部分面積4.23平方公尺由上訴人
    郎邱真香取得；編號276-53B3部分面積1.10平方公尺由上訴
    人謝真雄、謝素梅、謝紹雄、曾謝桂梅、謝明娟、謝惠梅按
    附表三所示應有部分比例維持共有取得；編號276-53B1 部
    分面積2.7平方公尺由上訴人邱國慶、邱國城、邱國軒、邱
    玉明、邱國川按應有部分各5分之1維持共有取得，較符合經
    濟效用及共有人之利益，爰判決如主文第2項所示。原審之
    分割方法，將如原判決附圖編號276-53c土地分歸上訴人鄧
    鳳翔、余文希、余寶希、朱文翰、王博異、王畫青、王畫文
    、王畫陽等8人共有，餘共有人分得位置如上述分割方法（
    未變動），惟既經上訴人鄧鳳翔到場爭執（於原審未到庭依
    一造辯論判決），自有未洽。上訴意旨指摘原判決不當，求
    予廢棄改判，為有理由，自應由本院予以廢棄改判，如主文
    第二項所示。
六、又因共有物分割、經界或其他性質上類似之事件涉訟，由敗
    訴當事人負擔訴訟費用顯失公平者，法院得酌量情形，命勝
    訴之當事人負擔其一部，民事訴訟法第80條之1定有明文。
    本件係因分割共有物事件涉訟，兩造之行為，均可認係按當
    時之訴訟程度為伸張或防禦權利所必要，故諭知由兩造按如
    附表一所示應有部分比例分擔訴訟費用，較為公允，爰判如
    主文第三項所示。
七、本件事證已臻明確，其餘兩造攻擊防禦方法或證據資料，對
    於本件判決結果並無影響，毋庸審酌之，併予明。
八、據上論結，本件上訴為有理由，依民事訴訟法第450條、第4
    63條、第385條第1項前段、第80條之1、第85條第1項後段，
    判決如主文。
中    華    民    國   100    年    3     月    22    日
                民事第五庭    審判長法  官  李寶堂
                                    法  官  古金男
                                    法  官  王重吉
以上正本係照原本作成。
不得上訴。
                                    書記官  林玉惠
中    華    民    國   100    年    3     月    22    日
                                                      Ｓ
附表一：
┌──┬──────────────────────┬──────────┐
│編號│              當   事   人                  │  訴訟費用負擔比例  │
│    │                                            │（即原應有部分比例）│
├──┼──────────────────────┼──────────┤
│ １ │被上訴人樓申生                              │1963分之822。       │
├──┼──────────────────────┼──────────┤
│ ２ │上訴人郎邱真香                              │1963分之525。       │
├──┼──────────────────────┼──────────┤
│ ３ │上訴人余文希、余寶希                        │各1963分之35。      │
├──┼──────────────────────┼──────────┤
│ ４ │上訴人謝紹雄、謝真雄                        │各7852分之70。      │
├──┼──────────────────────┼──────────┤
│ ５ │上訴人曾謝桂梅、謝明娟、謝惠梅、謝素梅      │各15704分之70。     │
├──┼──────────────────────┼──────────┤
│ ６ │上訴人朱文翰                                │1963分之70。        │
├──┼──────────────────────┼──────────┤
│ ７ │上訴人邱國川、邱國慶、邱國城、邱國軒、邱玉明│ 各5889分之102。    │
├──┼──────────────────────┼──────────┤
│ ８ │上訴人王博異、王畫青、王畫文、王畫陽        │各7852分之101。     │
├──┼──────────────────────┼──────────┤
│ ９ │上訴人鄧鳳翔                                │1963分之135。       │
└──┴──────────────────────┴──────────┘
附表二：附圖編號276-53C2部分取得人應有部分比例
┌──┬───────────────────┬────────┐
│編號│取得人                                │應有部分比例    │
├──┼───────────────────┼────────┤
│ １ │上訴人徐文希、徐寶希                  │各1504分之140。 │
├──┼───────────────────┼────────┤
│ ２ │上訴人朱文翰                          │1504分之280。   │
├──┼───────────────────┼────────┤
│ ３ │上訴人王博異、王畫青、王畫文、王畫陽  │ 各1504分之101。│
└──┴───────────────────┴────────┘
附表三：附圖編號276-53B3部分取得人應有部分比例
┌──┬───────────────────┬───────┐
│編號│取得人                                │應有部分比例  │
├──┼───────────────────┼───────┤
│ １ │上訴人謝紹雄、謝真雄                  │各8分之2。    │
├──┼───────────────────┼───────┤
│ ２ │上訴人曾謝桂梅、謝明娟、謝惠梅、謝素梅│ 各8分之1。   │
└──┴───────────────────┴───────┘